【裁判字號】    88,重訴,677
【裁判日期】    900703
【裁判案由】    返還保證金等
【裁判全文】
臺灣板橋地方法院民事判決  八十八年度重訴字第六七七號
    原          告  世騏建設股份有限公司
    法 定 代 理 人  劉炳輝.
    被          告  乙○○
    兼右訴訟代理人  甲○○
右當事人間請求返還保證金等事件，本院判決如左：
    主      文
被告甲○○應給付原告新臺幣壹仟零貳拾柒萬陸仟元，及自民國八十九年一月十四日
起至清償日止按週年利率百分之五計算之利息。
原告其餘之訴駁回。
訴訟費用由被告負擔六分之五，餘由原告負擔。
本判決第一項於原告以新臺幣肆佰萬元為被告甲○○提供擔保後，得為假執行；被告
甲○○於假執行程序實施前，以新臺幣壹仟零貳拾柒萬陸仟元為原告提供擔保後，得
免為假執行。
原告其餘假執行之聲請駁回。
    事      實
甲、原告方面：
一、聲明：
  （一）先位聲明：
      (一)被告乙○○應給付原告新臺幣（下同）六百萬元，及自起訴狀繕本送達翌日
        即民國八十九年一月十四日起至清償日止按週年利率百分之五計算之利息。
      (二)被告甲○○應給付原告六百萬元，及自起訴狀繕本送達翌日即八十九年一月
        十四日起至清償日止按週年利率百分之五計算之利息。
  （二）備位聲明：
      (一)被告乙○○應給付原告一百七十二萬四千元，及自起訴狀繕本送達翌日即八
        十九年一月十四日起至清償日止按週年利率百分之五計算之利息。
      (二)被告甲○○應給付原告一千零二十七萬六千元，及自起訴狀繕本送達翌日即
        八十九年一月十四日起至清償日止按週年利率百分之五計算之利息。
  （三）原告願供擔保，請准宣告假執行。
二、陳述：
  （一）依新修正民事訴訟法第二百五十五條第一項第三款規定，追加備位聲明。對
        被告乙○○部分減縮，對被告甲○○部分擴張。
  （二）原告與被告乙○○、甲○○於八十五年六月四日訂立合作興建大樓契約書，
        約定由被告二人提供坐落板橋市○○段第七○二地號之土地持分三分之二參
        與合建，原告負責施工興建，依契約第五條及特註事項第八項約定，原告交
        付被告二人之保證金三百四十四萬八千元及無息借款八百五十五萬二千元合
        計一千二百萬元，被告應於過戶登記並交屋時一個月內歸還原告。上開合建
        房屋早已完工並過戶登記至被告名下，有建物及土地登記簿謄本可證，惟原
        告屢催被告二人交屋，卻不予置理，有催告函及回執可證，原告再於八十八
        年十月五日以海山郵局第二三○號存證信函聲明拋棄占有，亦有存證信函及
        回執可證，應認為原告自八十八年十月六日起已免除交屋義務，則自八十八
        年十月六日起，被告二人依約即有返還保證金及借款合計一千二百萬元之義
        務，依民法第二百七十一條條規定，被告二人各應負擔二分之一即各六百萬
        元。
  （三）民法第二百七十一條規定「數人負同一債務．．．，而其給付可分者，除法
        律另有規定或契約另有訂定外，應各平均分擔或分受之．．．」，被告甲○
        ○於前次開庭時，抗辯借款八百五十五萬二千元與被告乙○○無關，是伊向
        原告借款，並以板橋市○○段第六八八地號土地持分十萬分之一○七二設定
        最高限額抵押權與原告，惟依合建契約書特註事項第八點之約定「甲乙雙方
        協商後同意以下約定：甲方（即被告二人）於簽訂本約時另向乙方（即原告
        ）無息借貸新台幣捌佰伍拾伍萬貳仟元正，甲○○部分並同意以本約土地提
        供乙方設定抵押權作為擔保之用。．．．」是當事人之真意乃以甲○○、乙
        ○○共同向原告借款八百五十五萬二千元，同時以甲○○之土地設定抵押。
        倘鈞院採信被告甲○○之抗辯認為被告乙○○並非借款人，請依備位聲明判
        決。
  （四）否認房屋跟合建契約不相同，原告並未遲延交屋，而且原告有要求被告辦理
        交屋，沒有遲延，是被告拒絕。原告已經以存證信函通知拋棄房屋的占有，
        原告已經免除交屋責任。
  （五）被告另案起訴之請求損害賠償事件，已經一、二審判決被告敗訴。
  （六）被告乙○○已經清償一百七十二萬四千元，捨棄對被告乙○○該部分備位聲
        明部分。
三、證據：提出合作興建大樓契約書、土地登記簿謄本、建築改良物登記簿謄本、八
    十八年七月二十一日板橋後埔郵局第四三七號存證信函及郵政掛號郵件收件回執
    影本、八十八年十月五日海山郵局第二三○號存證信函及郵政掛號郵件收件回執
    、最高法院七十六年台上字第二一二一號判決、臺灣板橋地方法院八十八年度重
    訴字第四四四號民事判決、臺灣高等法院八十九年度重上字第四三二號民事判決
    等影本為證據。
乙、被告方面：被告二人經合法通知未於最後言詞辯論期日到場，據其前到場及所提
              之準備書狀所為之聲明及陳述略以：
一、聲明：駁回原告之訴及假執行之聲請；並聲請准予免提供擔保免受假執行。
二、陳述：
  （一）被告二人共有坐落板橋市○○段七○二地號三分之二土地於八十五年六月四
        日與原告原負責人郭佑福合建大樓，原告交付每人履約保證金一百七十二萬
        四千元，合計三百四十四萬八千元，被告甲○○個人另向原告借支八百五十
        五萬二千元無息借款，約定由甲○○個人持有三分之一土地作為其個人向原
        告借款之抵押權設定擔保。以上三筆共計一千二百萬元於雙方契約中約定於
        改建完成過戶登記建物及土地所有權並交屋一個月內無息返還。借款與乙○
        ○並無關係，然迄今原告尚未交屋。
  （二）被告因發現原告改建後嚴重縮水，被告曾於八十八年七月十九日、八十八年
        十月七日以存證信函催告原告，被告等不認定原告有免除交屋義務之聲明，
        被告已於八十八年七月二十六日提起民事訴訟（八十八年度重訴字第四四四
        號）、刑事（八十八年上易字第五二二二號），被告尚無返還保證金及借款
        義務。
  （三）原告於八十八年十月二十五日已將被告所有合建取得建物及土地施以假扣押
        查封在案（八十八年民執全天字第二七九八號、八十八年民執全速字第二七
        八一號），以達破壞被告個人財務信用及名譽，原告違反誠信原則。
  （四）原告改建大樓，確實未依約履行但書內容，嚴重縮水一、二樓面積，實難成
        就交屋。
  （五）被告甲○○個人持有三分之一土地全部作為被告抵押借款設定擔保，另有原
        告對被告合建取得之土地及建物全部已經假扣押保全查封，總值五、六千萬
        元以上，已超越被告所負本案總債務一千二百萬元之四、五倍，請准予免提
        供擔保免受假執行之裁定。
  （六）原告有嚴重縮水房屋面積、公設、騎樓及不履約之事實，被告另提起之八十
        八年重訴字第四四四號為本案判決重要依據，故請求在該案尚未判決確定前
        ，請准予依民事訴訟法第一百八十二條規定，裁定停止訴訟。
三、證據：提出八十八年七月十九日樹林三多郵局第一○五號存證信函、八十八年十
    月七日樹林三多郵局第一三五號存證信函、土地登記簿謄本、建築改良物登記簿
    謄本、臺灣板橋地方法院八十八年十月二十二日八十八年度民執全速字第二七八
    一號囑託查封登記函、八十八年十月二十五日八十八年度民執全天字第二七九八
    號囑託查封登記函、不動產買賣契約書、各地主合建面積計算表、世騏建設會議
    記錄表等影本為證據。
    理      由
一、程序方面：被告二人經合法通知，未於最後言詞辯論期日到場，核無民事訴訟法
    第三百八十六條各款所列情形，爰依原告之聲請，由其一造辯論而為判決。
二、本件原告主張其與被告二人於八十五年六月四日就被告二人所有坐落台北縣板橋
    市○○段第七○二地號土地持分共三分之二與同地段第六九九地號等十五筆土地
    合建大樓，由原告出資興建並負責施工，提供合建之土地由被告取得房屋部分持
    有之基地持分外，其餘部分過戶予原告，轉作被告等取得房屋委託原告代建工程
    款（見合建契約第一條後段），原告並交付保證金三百四十四萬八千元，已經以
    板橋信用合作社營業部為付款人之同面額支票給付被告，已由被告二人簽收，而
    該保證金之返還，被告應於產權過戶登記並交屋後一個月內無息返還原告等節，
    此均為兩造所不爭執之事實，並有合建契約書影本影本在卷可稽，則原告此部分
    之主張自堪信為真實。再查，本件原告另主張兩造於簽訂前述合建契約時，被告
    另向原告借貸八百五十五萬二千元，亦應於過戶登記並交屋後一個月內返還部分
    ，被告甲○○固自認有向原告借得前述款項之事實，惟被告乙○○則否認有向原
    告借貸前述款項，抗辯稱該款乃被告甲○○所借貸，與被告乙○○無關等語；經
    查，依據兩造所簽訂且均不爭執其真正之合建契約書之特註事項第八點所記載：
    「甲（即被告）乙（即原告）雙方協商後同意以下約定：甲方於簽訂本約時另向
    乙方無傑借貸新台幣捌佰伍拾伍萬貳仟元正，甲方甲○○部分並同意以本約土地
    提供乙方設定抵押權作為擔保之用。上述貸款甲方應於交屋過戶登記並交屋時壹
    個月內一次無息歸還乙方，否則乙方得以甲方應分得之建物及車位抵償之。」，
    而該合建契約書之訂約人甲方部分為「土地所有權人乙○○、甲○○二人」，契
    約書末端簽署者甲方亦為甲○○、乙○○二人，該記載借貸事實之特註事項第八
    點文字有增刪塗改處，亦均由原告之原負責人郭佑福、被告甲○○、乙○○等共
    三人加蓋印章證明，依契約之形式觀之，該特註事項內之「甲方」亦應指被告二
    人，然而在該契約書末端註記被告收到該借款八百五十五萬二千元之板橋信用合
    作社營業部為付款人之同面額支票者，卻僅有被告甲○○一人簽收，與同一份契
    約書前一頁內註記被告等二人收到保證金、補貼（合建契約特註事項第七點）等
    二筆款項之支票時，由被告二人共同簽收之情況不同，再參照被告甲○○簽收前
    述面額八百五十五萬二千元之支票時，同時簽發同面額之本票交予原告作為擔保
    用者，亦僅由被告甲○○一人出票（簽發），有前揭合建契約書影本可參，則倘
    若該八百五十五萬二千元之借款果係被告二人共同向原告借貸者，該由原告交付
    之支票自應由被告二人共同簽收，蓋同一時間交付被告簽收，數額又如此高，當
    無因疏忽而僅令被告甲○○簽收之理，且原告既然又要求借款者簽發同面額之本
    票以作為擔保債權之用，而所接受者又係被告甲○○個人簽發之本票，提供作為
    借款擔保之不動產又僅以被告甲○○應分得者供設定抵押，而非將被告二人所應
    分得之不動產全部提供作設定擔保之用等情況觀之，原告與被告甲○○二者當時
    如此處理此一借貸款項之流程，當可確認原告亦認識此一借款之當事人乃被告甲
    ○○一人，而非被告二人共同向原告借款，從而，被告乙○○此一抗辯應屬可採
    ，原告此部分之主張即非可採。故本件原告之先位聲明部分，主張被告二人共同
    收受原告交付之保證金及借款合計一千二百萬元部分，即非有理由，本院自應再
    行審酌其備位聲明部分，而原告之備位聲明主張被告乙○○、甲○○二人共同收
    受其交付之保證金三百四十四萬八千元，另被告甲○○收受其向原告借貸之八百
    五十五萬二千元部分，亦經被告甲○○於言詞辯論期日自認無訛（見本院八十九
    年二月十日言詞辯論筆錄），則原告此部分之主張應認為有理由。
三、按有交付不動產義務之債務人，於債權人遲延後，得拋棄其占有。前項拋棄，應
    預先通知債權人，但不能通知者，不在此限。民法第二百四十一條第一項、第二
    項分別定有明文。本件原告又主張兩造簽約合建之建物早已完工，原告並已經將
    應分予被告之建物所有權移轉登記予被告，但因被告不願辦理交屋，原告已經以
    存證信函催告被告，並已拋棄占有而免除交屋義務，被告二人自應依約將保證金
    及借款返還原告等語，但為被告所否認，並抗辯稱原告所興建之房屋與契約約定
    之內容不符，原告並不能免除交屋義務，被告亦尚無需返還保證金及借款等語；
    經查，就本件兩造所簽訂之房屋合建契約，本件被告前曾以本件原告債務不履行
    等事由起訴，請求本件原告負損害賠償責任，經本院以八十八年度重訴字第四四
    四號民事判決本件被告敗訴後，經上訴於臺灣高等法院，現已經臺灣高等法院判
    決駁回本件被告之上訴，此有本院以八十八年度重訴字第四四四號民事判決影本
    、臺灣高等法院八十九年度重上字第四三二號民事判決在卷可參，則被告所抗辯
    稱原告並未依照兩造間所簽訂之合建契約履行等語，即非可採。而原告業已將應
    分予被告之房屋所有權登記予被告，為被告所不爭執，且有建築改良物登記簿謄
    本影本在卷可證，且原告已先於八十八年七月二十一日以板橋後埔郵局第四三七
    號存證信函催告被告辦理交屋，另於八十八年十月五日以海山郵局第二三○號存
    證信函通知被告拋棄前述分與被告之房屋之占有，因原告並無不完全給付之情事
    ，被告等拒絕辦理交屋手續，而有遲延受理之情形，則依前揭法條規定，原告於
    被告遲延後，自得拋棄其對房屋之占有而免其交屋之義務，從而，原告主張被告
    等於過戶登記及交屋後一個月內應返還其前受領之保證金及借款之條件業已成就
    ，而請求被告等返還前述款項，即為有理由。
四、又按當事人於言詞辯論期日時為訴訟標的之捨棄或認諾者，應本於其捨棄或認諾
    為該當事人敗訴之判決，民事訴訟法第三百八十四條定有明文。再按數人負同一
    債務或有同一債權，而其給付可分者，除法律另有規定或契約另有訂定外，應各
    平均分擔或分受之；其給付本不可分而變為可分者，亦同。民法第二百七十一條
    亦規定甚明。本件原告復主張依民法第二百七十一條之規定，其前交付予被告二
    人之保證金三百四十四萬八千元部分，被告二人應各負其中半數即一百七十二萬
    四千元之返還責任，其此部分之主張原屬有理由，惟原告於九十年六月二十一日
    最後言詞辯論期日以被告乙○○業已自動清償該部分款項，故原告捨棄對於被告
    乙○○該部分備位聲明之請求，則依前述民事訴訟法第三百八十四條之規定，就
    原告對於被告乙○○部分之備位聲明之請求，應為原告敗訴之判決。另關於被告
    甲○○部分，其應返還原告一百七十二萬四千元之半數保證金，已如前述，另其
    向原告無息借貸之借款八百五十五萬二千元，亦已屆清償期，原告請求被告甲○
    ○返還前述二筆款項，自亦應認為有理由。
五、按給付無確定期限者，債務人於債權人得請求給付時，經其催告而未為給付，自
    受催告時起，負遲延責任。其經債權人起訴而送達訴狀，或依督促程序送達支付
    命令，或為其他相類之行為者，與催告有同一之效力；又按遲延之債務，以支付
    金錢為標的者，債權人得請求依法定利率計算之遲延利息。但約定利率較高者，
    仍從其約定利率；民法第二百二十九條第二項、第二百三十三條第一項分別定有
    明文。本件原告交付之保證金及借款，原無利息之約定，被告原只應負返還本金
    之義務，惟本件被告甲○○之給付有遲延，原告乃於八十八年十一月八日提起本
    件訴訟請求被告甲○○應給付自起訴狀繕本送達翌日起至清償日止按週年利率百
    分之五計算之利息，依前揭法條之規定，應屬可採，惟原告嗣於八十九年一月十
    三日言詞辯論期日將利息起算日減縮其請求自八十九年一月十四日起算（即被告
    二人到場辯論，可得確定其知悉本件訴訟之翌日起算），亦為有理由，應一併准
    許之。
六、假執行之宣告：原告陳明願預供擔保聲請宣告假執行，就原告勝訴部分，核無不
    合，爰酌定相當之擔保金額就原告勝訴部分准許之；至於原告其餘假執行之聲請
    ，因該部分訴之駁回而失所附麗，應併予駁回。另被告聲請免供擔保免為假執行
    部分，被告雖主張其所受假扣押查封之財產價值已經超過本案原告請求之金額甚
    多，然並未釋明其有民事訴訟法第三百九十一條規定之情形存在，且被告所有該
    部分財產遭原告聲請假扣押，乃原告為保全其請求而聲請之保全程序，且並無保
    全程序中遭假扣押之債務人在本案中即可免供擔保之規定，故仍應依民事訴訟法
    第三百九十二條之規定，應提供擔保後，始得免為假執行，因而就原告勝訴部分
    ，亦酌定相當之擔保金額准許被告請求免為假執行之聲請。
七、本件事證已臻明確，兩造其餘主張及攻擊防禦方法與證據，經本院斟酌後，與本
    件判決結果已不生影響，故不一一論列，附此敘明。
八、結論：本件原告之訴為一部有理由，一部無理由，依民事訴訟法第三百八十五條
    第一項前段、第七十八條、第七十九條但書、第八十五條第一項、第三百九十二
    條，判決如主文。
中      華      民      國     九十     年      七      月      三      日
                                臺灣板橋地方法院民事第一庭
~B法      官  許瑞東
右正本證明與原本無異。
如不服本判決，應於判決送達後廿日內，向本院提出上訴狀。
中      華      民      國     九十     年      七      月      三      日
~B法院書記官  許慧禎


司法院資訊處製作；財團法人民間司法改革基金會備份。
